臺灣高等法院臺中分院民事判決　　　九十年度上字第五號
　　　上　訴　人　乙○○
　　　上　訴　人　甲○○
　　　訴訟代理人　彭次強
　　　　　　　　　彭三明
　　　複代理人　　劉玉珠
　　　被上訴人　　丙○○
　　　被上訴人　　戊○○
　　　訴訟代理人　丁○○
右當事人間請求交還土地事件，上訴人對於中華民國八十九年十月二十七日臺灣臺中
地方法院八十八年度訴字第三八一一號第一審判決提起上訴，本院判決如左：
    主    文
上訴駁回。
第二審訴訟費用由上訴人負擔。
    事實及理由
一、訴之變更或追加，非經他造同意，不得為之，但有民事訴法第二百五十五條第一
    項第二款至第六款情形者，不在此限，民事訴訟法第四百四十六條第一項定有明
    文，而民事訴訟法第二百五十五條第一項第二款係請求之基礎事實同一者。本件
    上訴人於起訴時，原係依據租賃物返還請求權之法律關係請求，嗣上訴後，復追
    加民法第七百六十七條所有物返還請求權、民法第九百六十二條占有人之物上請
    求權及土地法第一百零三條第五款之法律關係，核其請求之基礎事實同一，縱被
    上訴人不同意，依首開法條規定，自應准許之，先此敘明。
二、本件上訴人起訴主張：上訴人延續上訴人之前手所有權人之出租人地位，與被上
    訴人間就上訴人所共有坐落台中縣新社鄉○○○段上水底寮小段二一六地號之系
    爭土地，有租地建屋之法律關係存在，並由被上訴人使用迄今，民國（下同）八
    十八年九月二十一日地震時，被上訴人所蓋建使用之房屋業經地震倒塌全毀，並
    經被上訴人領訖政府所發放之房屋全倒慰助金，按土地租賃契約以承租人自行建
    築房屋而使用之為其目的者，非有相當之期限，不能達其目的，故當事人雖未明
    定租賃之期限，依契約之目的探求當事人之真意，亦應解為租至房屋不堪使用時
    為止之期限，惟應受民法第四百四十九條第一項之限制而已（參照最高法院三十
    年渝上字第三一一號判例），被上訴人之房屋既經全倒，已屬不堪使用，應不受
    土地法第一百零三條基地租賃契約之保障，而揆諸前揭意旨，則兩造間之租約即
    已屆期，上訴人並曾於八十八年十月十九日以台中郵局第一二五號存證信函予被
    上訴人表示終止租約，目前系爭土地上尚存之磚造屋及鐵皮屋係被上訴人未經出
    租人同意而興建，被上訴人就系爭土地即屬無占有之正當權源，又被上訴人在系
    爭土地上種植蔬菜，亦違反租地建屋之目的，且承租人戊○○早於三十五年即已
    設籍並居住於台中縣新社鄉○○街○段二八一號，而未居住於系爭土地上之建物
    即台中縣新社鄉○○街國校巷一六號，反係上訴人目前無房屋可供居住，為此依
    民法第四百五十五條、第七百六十七條、第九百六十二條及土地法第一百零三條
    第五款規定，訴請被上訴人將租賃標的物之土地返還上訴人。並聲明(1)原判決廢
    棄，(2)被上訴人應將上訴人所共有坐落台中縣新社鄉○○○段上水底寮小段二一
    六地號土地上之地上物全部拆除，將土地交還上訴人。(3)上訴人願供擔保請准宣
    告假執行。
三、被上訴人則以系爭租賃關係，業經成為不定期租賃，上訴人既無符合土地法第一
    百零三條第二至五款出租人收回基地之規定，其請求自屬無據，又被上訴人所興
    建之土角房屋，雖遭九二一地震震垮，但在九二一地震前均有人居住，並無不堪
    使用之情形，且目前尚有二十七年前所蓋之磚造屋及鐵皮屋存在於系爭土地上，
    目前仍由被上訴人鍾子期使用中，而該磚造屋及鐵皮屋之興建亦係經過當時之出
    租人同意而興建，又被上訴人丁○○係表示其母於系爭土地旁之水塔邊空地種菜
    ，並非在系爭土地上種菜，故上訴人之請求自屬無據，且被上訴人已於九十年八
    月八日將八十九年度應給付予上訴人之租金新台幣（下同）二千五百元，以上訴
    人乙○○為受取人辦理提存（本院第一卷第一五六頁）。並聲明駁回上訴，如受
    不利判決，願供擔保請准免為假執行。
四、兩造不爭之事實：
（一）系爭土地為上訴人二人所共有，由上訴人之前手出租予被上訴人戊○○之祖先
      ，嗣被上訴人戊○○繼承承租人之地位，戊○○與上訴人間就系爭土地有不定
      期限之租地建屋關係存在，為兩造所不爭執，並有上訴人所提出之土地登記謄
      本影本一份為證（原審卷第六頁）。
（二）系爭土地上之土角房屋在九二一大地震遭震毀，被上訴人並領訖政府發放之房
      屋全倒慰助金等情，有照片二份（原審卷第四十三頁）為證，且為兩造所不爭
      執，自堪信為真實。
（三）系爭土地上現有十八平方公尺磚造瓦頂平房、十五平方公尺鐵皮造石棉瓦頂（
      複丈成果圖誤為磚造石棉瓦頂）平房，八平方公尺水塔，目前由被上訴人鍾子
      期使用中，其餘則為空地、道路及帳篷，業經原審法院於八十九年八月三十日
      勘驗明確，制有勘驗筆錄（原審卷第六十二頁）及台中縣東勢地政事務所土地
　　　複丈成果圖（原審卷第六十四頁、六十五頁）、相片四張（原審卷第二十七頁
　　　、二十八頁）可稽。
五、上訴人主張土地租賃契約以承租人自行建築房屋而使用之為其目的者，非有相當
    之期限，不能達其目的，故當事人雖未明定租賃之期限，依契約之目的探求當事
    人之真意，亦應解為租至房屋不堪使用時為止之期限，惟應受民法第四百四十九
    條第一項之限制而已（參照最高法院三十年渝上字第三一一號判例），被上訴人
    之房屋既經全倒，已屬不堪使用，且兩造既未依民法第四百四十九條第二項之規
    定更新契約，則二十年期限屆滿後，目前系爭土地上尚存之磚造屋及鐵皮屋係被
    上訴人未經出租人同意而興建，又被上訴人在系爭土地上種植蔬菜，亦違反租地
    建屋之目的，上訴人應可收回系爭土地。被上訴人則以系爭土地上之土角屋雖因
    地震而倒，但在九二一地震前均有人居住，並無不堪使用之情形，且目前尚有二
    十七年前所蓋之磚造屋及鐵皮屋存在於系爭土地上，目前仍由被上訴人鍾子期使
    用中，故本件不定期限之租地建屋契約仍繼續有效，而該磚造屋及鐵皮屋之興建
    亦係經過當時之出租人同意而興建，又被上訴人丁○○係表示其母於系爭土地旁
    之水塔邊空地種菜，並未違反租約目的等語置辯。經查：
（一）按租賃契約之期限，不得逾二十年，逾二十年者，縮短為二十年，民法第四百
      四十九條第一項定有明文。次按土地之租賃契約以承租人自行建築房屋而使用
      之為其目的者，非有相當之期限不能達其目的，故當事人雖未明定租賃之期限
      ，依契約之目的探求當事人之真意，亦應解為定有租至房屋不堪使用時為止之
      期限，惟應受民法第四百四十九條第一項之限制而已，最高法院三十年渝上字
      第三一一號著有判例。再按租賃期限屆滿後，承租人仍為租賃物之使用收益，
      而出租人不即表示反對之意思者，視為以不定期限繼續契約，民法第四百五十
      一條定有明文。又土地法第一百零三條第一款規定非因契約年限屆滿，出租人
      不得收回出租建築房屋之基地；所謂「年限屆滿」，在定有期限之基地租賃，
      當指租期屆滿而言；在不定期之基地租賃，應解為至房屋不堪使用時為止（最
      高法院八十九年度台再字第七號判決、八十五年度台上字第二一０八號判決足
      資參照）。
（二）被上訴人之先祖向上訴人之前手承租系爭土地以自行建築房屋使用為目的，依
      據契約之目的及探求當事人之真意，應解為契約雙方係以房屋不堪使用時為租
      賃關係之終期，然民法第四百四十九條第一項對於租賃契約定有二十年之期限
      ，則本件之系爭租賃契約，因兩造就其始期均無法明確陳述（被上訴人稱係一
      百多年前即承租《本院第一卷第六十九頁》，上訴人始於起訴狀稱被上訴人於
      六十四年起即承租系爭土地《原審卷第四頁》，嗣改為二十八年《本院第一卷
      第八十二頁》），本院認依系爭土地上之土角屋既係建於三十九年及四十年，
      有台中縣稅捐稽徵處東勢分處函所附房屋稅籍登記表及現值核計表影本二份可
      稽（本院第一卷第九十二至九十五頁），兩造就上開土角屋係因租地建屋契約
      而興建於系爭土地上一節復不爭執，依一般租地建屋後，因需支付租金，故為
      達其目的，當會立即建屋以供使用之需，實無拖延時日不予興建之理，而當時
      興建土角屋毋須一年之時間應屬本院職權所知之事實，是以本院認系爭租約始
      於三十九年應足認定，而依民法第四百四十九條第一項對於租賃契約定有二十
      年之期限，故於屆滿之五十九年後，出租人之上訴人之前手既未即時為反對繼
      續出租系爭土地之意思表示，且繼續收受被上訴人所繳之租金，則依民法第四
      百五十一條規定，兩造間當已繼續成立不定期限之租賃關係，依上開判例見解
      ，應認租至房屋不堪使用為止。上訴人雖認依民法第四百四十九條第一項之規
      定，應每二十年更新一次契約期限，自二十八年起算，依次推算二十年，算至
      八十八年租約即屬已經消滅云云（本院第一卷第七十九頁），與民法第四百五
      十一條之規定尚屬有違；至於被上訴人主張新修正之民法債編第四百四十九條
　　　第三項部分，民法債編雖於八十九年五月五日修正施行，然新增之第四百四十
　　　九條第三項「租用基地建築房屋者，不適用第一項之規定」之規定，依據民法
　　　債編施行法第二十四條並無明文規定得以溯及既往，適用於修正施行前之租賃
　　　契約，是以本件自不得適用民法第四百四十九條第三項之規定。
（三）上訴人主張系爭土地上之土角屋在九二一地震前，因已逾土角屋之耐用年限，
      且九二一地震時倒塌，應認地震前已不堪使用，或地震後已不堪使用，為被上
      訴人所否認，經查：
  １、本院傳訊證人即村長彭旭照到庭證稱：九二一地震之前，戊○○和他的小孩住
      在系爭土地上之土角屋，當時房子結構都還好好的，是地震後房子才全倒的等
      語（本院第一卷第一二二頁），並有證人所出具之證明書影本一份在卷可稽（
      本院第一卷第三十五頁），而上訴人乙○○係證人彭旭照之叔叔，業經證人彭
　　　旭照陳明在卷，是以證人彭旭照當無偏袒被上訴人之理，其證言應可採信，則
　　　雖系爭土地上之土角屋興建已近五十年，然亦不足認定其於九二一地震前已不
　　　堪使用，至上訴人所提出之台中縣稅捐稽徵處九十年二月五日函（本院第一卷
　　　第一０三頁），雖謂純土造房屋台中縣適用耐用年數為十八年，然此乃土造房
　　　屋之一般耐用年限，而本件系爭土地上之土造屋既經證人證稱在九二一地震前
　　　結構尚完好如前述，當無從認定其於地震前已不堪使用。
  ２、最高法院五十一年度台上字第二九八七號判例意旨：「租用建築房屋之基地，
      非有土地法第一百零三條所列各款情形之一，出租人不得收回，縱該地上所建
      之房屋因故滅失，而租用基地之契約要未失其存在，承租人仍得申請重建，且
      其申請重建之房屋，除契約別有約定者從其約定外，不問是否與原狀相符，出
      租人均有同意重建之義務。」所謂房屋因故滅失，係指房屋因火災、天災等「
      災害」而致滅失而言，蓋因此等非自然耗損而致房屋滅失之情形與租地建屋之
      本意有違，，而所謂房屋不堪使用，應係指房屋因年久而自然耗損致不堪為通
      常使用而言，本件上訴人主張系爭土地上之土角屋因九二一地震震倒，即係不
      堪使用云云，然因地震係屬非自然耗損之情形，故上訴人主張本件已合房屋不
      堪使用之情形，而租約消滅一情，即非可採，其以房屋因地震倒塌為由，存證
      信函通知被上訴人終止租賃關係（原審卷第五頁），核非合法之終止租約意思
      表示，不足影響兩造間租賃契約之存續。
（四）上訴人復主張被上訴人於系爭土地上種植蔬菜，違反租賃契約云云，然縱被上
      訴人丁○○曾自認其母於系爭土地上之水塔旁種菜（本院第一卷第六十九頁）
      ，並有相片一張為證（本院第二卷第四十四頁背面），然目前土地上既尚有九
      二一地震後留下之磚造平房及鐵皮屋供被上訴人鍾子期居住，而鍾子期係承租
      人戊○○之子，為占有輔助人，則系爭土地主要仍係供承租人建築房屋使用應
      無庸疑，是以被上訴人僅部分土地種菜，尚難認其違反租賃契約，是以上訴人
      以被上訴人違反租賃契約，依土地法第一百零三條第五款主張收回土地部分，
      殊非可採。
（五）綜上所述，被上訴人所辯，應堪採信，兩造間之租賃關係既無因房屋自然耗損
      致不堪使用之情形，又無其他合於土地法第一百零三條規定之情形，則租賃關
      係仍屬有效存續，被上訴人之占有使用系爭土地，核屬有權使用，而上訴人之
      主張，核均不符租賃契約消滅之要件，其請求被上訴人返還系爭土地，於法無
      據，要難准許。
六、綜上所述，本件上訴人主張其與被上訴人間之租賃契約已消滅，為不足採，被上
    訴人抗辯租賃契約尚存續中尚屬可信。是則上訴人執此主張被上訴人應將系爭土
    地回復原狀返還上訴人云云，自屬無據。從而，上訴人主張本於租賃物返還請求
    權、所有物返還請求權、占有人之物上返還請求權及土地法第一百零三條第五款
    之法律關係，請求被上訴人給付返還系爭土地為無理由，不應准許。原審為上訴
    人敗訴之判決，及駁回其假執行之聲請，並無不合。上訴意旨指摘原判決不當，
    求予廢棄改判，為無理由，應予駁回。
七、至於兩造關於水塔、電費、殘存建物、提存八十九年租金等陳述、舉證，因與系
    爭不定期基地租賃契約之存續與否無涉，是與本院心證之形成及判決結果不生影
    響，爰不一一論述，併此敘明。
據上論結，本件上訴為無理由，依民事訴訟法第四百四十九條第一項、第七十八條，
判決如主文。
中　　　華　　　民　　　國　　九十一　　年　　　一　　　月　　二十二　　日
~B1民事第二庭審判長法　官　童有德
~B2　　　　　　　　法　官　黃永泉
~B3　　　　　　　　法　官　蔡秉宸
右為正本係照原本作成。
上訴人得上訴。
如對本判決上訴，須於收受判決送達後二十日內向本院提出上訴書狀，其未表明上訴
理由者，應於提出上訴後二十日內向本院提出上訴理由書（須按他造人數附具繕本）
，並繳納送達用雙掛號郵票拾份（每份參拾肆元）。
上訴時應提出委任律師或具有律師資格之人之委任狀；委任有律師資格者，另應附具
律師及格證書及釋明委任人與受任人有民事訴訟法第四百六十六條之一第一項但書或
第二項（詳附註）所定關係之釋明文書影本。
~B 　 　　　　　　書記官　蕭玉真
中　　　華　　　民　　　國　　九十一　　年　　　一　　　月　　二十三　　日
附註：
民事訴訟法第四百六十六條之一（第一項、第二項）
對於第二審判決上訴，上訴人應委任律師為訴訟代理人。但上訴人或其法定代理人具
有律師資格者，不在此限。
上訴人之配偶、三親等內之血親、二親等內之姻親，或上訴人為法人、中央或地方機
關時，其所屬專任人員具有律師資格並經法院認為適當者，亦得為第三審訴訟代理人
。
　　　　　　　　　　　　　　　　　　　　　　　　　　　　　　　　　　　　Ｙ
